【裁判字號】    96,交聲,718
【裁判日期】    970222
【裁判案由】    聲明異議
【裁判全文】
臺灣高雄地方法院交通事件裁定         96年度交聲字第718號
原處分機關  交通部公路總局高雄區監理所
異  議  人
即受處分人  甲○○
上列受處分人因違反道路交通管理處罰條例案件，對於交通部公
路總局高雄區監理所民國96年8 月7 日高監營裁字裁80-B000000
00號之處分，聲明異議，本院裁定如下：
    主  文
原處分撤銷。
甲○○不罰。
    理  由
一、原處分意旨略以：異議人即受處分人甲○○於民國96年4 月
    18日下午5 時47分許，駕駛牌照號碼ZLM-281 號機車行經高
    雄市○○路與海專路交岔路口時，違規闖越紅燈左轉，經在
    場值勤員警鳴笛並趨前攔檢取締，竟不服取締，往海專路方
    向駕車逃逸，認異議人違反道路交通管理處罰條例第53條第
    1 項、第60條第1 項等規定，分別裁處罰鍰新臺幣（下同）
    1,800元及3,000元，並記違規點數4 點。
二、異議意旨略以：異議人當日並無騎乘機車行經上開交岔路口
    ，亦無違規之事實，且居處所為登記為戶籍地之高雄市○○
    區○○路220 巷87弄7 號1 樓，然違規舉發單竟向車籍地址
    送達，事實上異議人早已不居住在該地，故根本未收受舉發
    通知單，即逕遭裁罰，嗣收受裁決書後，於96年7 月3 日親
    至裁決單位查詢違規資料，僅有一紙違規單，無其他照片存
    證，更難令人信服。嗣仍遭較低罰鍰之裁罰，為此不服上開
    裁決，請求撤銷等語。
三、按「行為人有本條例之情形者，應填製舉發違反道路交通管
    理事件通知單（以下簡稱通知單），並於被通知人欄予以勾
    記，其通知聯依下列規定辦理：…四、逕行舉發者，應按已
    查明之資料填註車牌號碼、車輛種類、車主姓名或地址，並
    於通知單上方空白處加註逕行舉發之文字後，由舉發機關送
    達被通知人」，違反道路交通管理事件統一裁罰基準及處理
    細則第11條第1 項第3 款訂有明文。又「處理違反道路交通
    管理事件，有關文書之送達程序，依行政程序法之規定」；
    「送達，不能依前二條（即行政程序法第72條之普通送達、
    第73條之補充送達及留置送達）規定為之者，得將文書寄存
    送達地之地方自治或警察機關，並作送達通知書二份，一份
    黏貼於應受送達人住居所、事務所、營業所或其就業處所門
    首，另一份交由鄰居轉交或置於該送達處所信箱或其他適當
    位置，以為送達。前項情形，由郵政機關為送達者，得將文
    書寄存於送達地之郵政機關」；又「對於當事人之送達，如
    應為送達之處所不明者，行政機關得依申請，准為公示送達
    ，無人為公示送達之申請者，行政機關為避免行政程序遲延
    ，認為有必要時，得依職權命為公示送達」，分別為行政程
    序法第74條第1 項、第2 項、第78條所明定。上開送達方式
    、程序等規定，立法頗為嚴謹，究其意旨，在於通知單除載
    明違規時地、應罰金額外，尚明示處罰依據、到案日期及救
    濟途徑，使違規人有逕行繳納罰鍰結案，或向裁罰機關陳述
    意見及提出陳述書之機會，甚至攸關各項期日、期間之計算
    及其後救濟權利是否合法或喪失。故警製違規舉發通知單須
    經合法送達，裁罰機關始能據以裁決，此為作成裁決處分之
    正當法律程序，如程序不備，即非合法，無另審究實體即違
    規事實有無之必要。
四、本件原處分意旨認異議人於上揭時地駕駛牌照號碼ZLM-281
    號機車行經高雄市○○路與海專路交岔路口時，違規闖越紅
    燈左轉，經在場值勤員警鳴笛並趨前攔檢取締，竟不服取締
    而逃逸，因此據以裁處罰鍰並依法記點等情，固有高雄市政
    府警察局高市警交字第B00000000 號舉發違反道路交通管理
    事件通知單、交通部公路總局高雄區監理所（下稱高雄監理
    所）96年8 月7 日高監營裁字裁80-B00000000號裁決書及該
    監理所送達證書各1 紙在卷可稽。惟本件既非當場攔停，而
    屬事後逕行舉發之情形，自應於製作違規舉發通知單後，依
    上開規定送達於被通知人。然警方先依車號查明車主為異議
    人，經製作違規舉發單，並向該車號登記之車籍地址即高雄
    縣阿蓮鄉○○路16巷3 之77號以大宗郵件郵寄掛號送達，回
    執聯以「不在」退件一情，有高雄市政府警察局楠梓分局（
    下稱楠梓分局）高市警楠分六字第0960 014837 號函一紙存
    卷可參，顯見不僅未為普通之送達，亦無補充、留置或寄存
    送達。姑不論異議人已到庭陳稱，實際上並非居住在車籍地
    ，因離婚後已過戶給妻子，另遷入上開德賢路之戶籍地址，
    此有戶籍資料查詢結果附卷可按，故異議人確實住址並非不
    能查明。是即便認為本件應以車籍地為送達之處所，而有「
    應為送達之處所不明」之情形，亦應依上揭規定，以申請或
    依職權為公示送達，始符法制。
五、然查卷附異議人違反道路交通管理事件陳述單、楠梓分局上
    開函文、高雄區監理所高監營字第0960029653號函文及違反
    道路交通管理事件不服裁決聲明異議案件移送書各件之記載
    可知，高雄監理所係先逕予裁罰（合計10,500元），經異議
    人收受裁決後，於96年7 月3 日提出陳述單，高雄監理所認
    楠梓分局函覆異議人違規事實明確，但異議人戶籍住址既有
    變更，為維護當事人權益，即撤銷原裁決，而另為本件較低
    罰鍰之裁罰。但上開楠梓分局函文既已載明本件違規舉發單
    「回執聯以『不在』退件，請貴所卓處」等詞，足見尚未為
    合法之送達，原處分機關本應促請舉發機關設法查明異議人
    之所在，另為郵寄送達或公示送達，如有已經罹於時效之問
    題，甚至應裁決不罰。乃原處分機關不察，竟遽予裁罰，縱
    改裁處最低罰鍰，程序上亦非適法。
六、末按「違反本條例之行為，自行為成立之日起；行為有連續
    或繼續之狀態者，自行為終了之日起，逾三個月不得舉發」
    ，道路交通管理處罰條例第90條第1 項前段定有明文。本件
    異議人違規舉發通知單既未合法送達，自非已經完成舉發之
    程序，而異議人違規行為係發生於95年11月10日，其違反道
    路交通管理處罰條例之行為，自行為成立之日起算，迄今顯
    已逾三個月，依上開規定已不得再行舉發。是本件違規舉發
    無從發回原處分機關另重行依法送達而補正其程序。從而，
    異議人提起本件異議為有理由，原處分應予撤銷，另諭知異
    議人不罰。
七、依道路交通案件處理辦法第20條，裁定如主文。
中    華    民    國    97    年    2     月    22    日
                  交通法庭    法  官  李嘉益
以上正本證明與原本無異。
如不服本裁定，應於收受送達後5 日內向本院提出抗告狀。
中    華    民    國    97    年    2     月    25    日
                              書記官  郭南宏


司法院資訊處製作；財團法人民間司法改革基金會備份。
